---
title: Insumo-Produto
subtitle: 1ª Lista de Exercícios
author: Alberson da Silva Miranda
date: last-modified
date-format: long
lang: pt-BR
thanks: Código disponível em https://github.com/albersonmiranda/insumo_produto.
toc: true
number-sections: true
mainfont: "Times New Roman"
monofont: "Consolas"
monofontoptions:
  - Scale=0.8
highlight-style: zenburn
code-line-numbers: true
format:
  pdf:
    documentclass: scrreprt
    header-includes: 
      - \renewcommand\thesubsection{\alph{subsection}}
---

# PRIMEIRA QUESTÃO

Os valores em reais das transações interindustriais e os resultados totais para uma
economia de dois setores (agricultura e manufatura) são mostrados abaixo:

$$
Z =
\begin{bmatrix}
  500 & 350 \\
  320 & 360
\end{bmatrix}
$$ {#eq-q1_z}

$$
x =
\begin{bmatrix}
  1000 \\
  800
\end{bmatrix}
$$ {#eq-q1_x}

## Quais são os dois elementos no vetor de demanda final?

```{r}

# dados
data = list(
  Z = matrix(c(500, 350, 320, 360), nrow = 2, byrow = TRUE),
  x = c(1000, 800)
)

# o vetor f da demanda final é a diferença entre Z e x
f = with(data, x - rowSums(Z)) |>
  as.matrix(nrow = 2)
dimnames(f) = list(c("setor A", "setor B"), c("demanda final"))
print(f)
```

## Suponha que $f_1$ aumente em $50$ e $f_2$ diminua em $20$. Quais novas produções seriam necessárias para satisfazer as novas demandas finais?

```{r}
# novos valores de f
f_new = f + c(50, -20)

# matriz de coeficientes técnicos
A = with(data, Z / x)

# matriz de Leontief
L = diag(2) - A

# inversa de Leontief
B = solve(L)

# nova produção final
x_new = B %*% f_new

# resposta
dimnames(x_new) = list(c("setor A", "setor B"), "produção total")
print(x_new)
```

# SEGUNDA QUESTÃO

As vendas interindústrias e a produção total em uma pequena economia de três setores para o ano $t$ são dadas na tabela a seguir, com valores apresentados em milhares de reais.

```{r}
data = list(
  Z = matrix(
    c(
      350, 0, 0,
      50, 250, 150,
      200, 150, 550
      ),
    nrow = 3,
    byrow = TRUE
  ),
  x = c(1000, 500, 1000)
)
```

## Encontre a matriz de coeficientes técnicos e a matriz inversa de Leontief

```{r}
# matriz de coeficientes técnicos
A = with(data, Z / x)

# matriz de Leontief
L = diag(3) - A

# inversa de Leontief
B = solve(L)

# resposta
print(A)
print(B)
```

## Suponha que, devido a mudanças na política tributária do governo, as demandas finais dos produtos dos setores 1, 2 e 3 sejam projetadas para o próximo ano (ano $t+1$) em $1300$, $100$ e $200$, respectivamente (também medidos em milhares de reais). Encontre os produtos totais que seriam necessários dos três setores para atender a essa demanda projetada, assumindo que não há mudança na estrutura tecnológica da economia (isto é, assumindo que a matriz $A$ não muda do ano $t$ para o ano $t+1$)

```{r}
# novos valores de f
f_new = c(1300, 100, 200)

# nova produção final
x_new = B %*% f_new

# resposta
dimnames(x_new) = list(c("setor A", "setor B", "setor C"), c("produção total"))
print(x_new)
```

# TERCEIRA QUESTÃO

Considere uma economia organizada em três setores: madeira e produtos de madeira, papel e produtos afins e maquinário e equipamentos de transporte. Uma empresa de consultoria estima que no ano passado a indústria madeireira teve uma produção avaliada em 50 (suponha que todos os valores monetários estejam em milhões de reais), 5% dos quais ela mesma consumiu; 70% foram consumidos pela demanda final; 20% pela indústria de papel e produtos afins; 5% pela indústria de equipamentos. A indústria de equipamentos consumia 15% de seus próprios produtos, de um total de 100; 25% foram para a demanda final; 30% para a indústria madeireira; 30 por cento para a indústria de papel e produtos afins. Finalmente, a indústria de papel e produtos afins produzia 50, dos quais consumia 10%; 80% foram para a demanda final; 5% foram para a indústria madeireira; e 5% para a indústria de equipamentos.

## Construa a matriz de insumo-produto para esta economia com base nessas estimativas dos dados do ano passado. Encontre a matriz correspondente de coeficientes técnicos e mostre que as condições de Hawkins-Simon são satisfeitas.

```{r}
# vetor de produção
x = c(50, 50, 100)

# proporções
props = list(
  Z = matrix(
    c(
      0.05, 0.2, 0.05,
      0.05, 0.10, 0.05,
      0.3, 0.3, 0.15
    ),
    nrow = 3,
    byrow = TRUE
  ),
  f = matrix(
    c(0.7, 0.8, 0.25),
    nrow = 3,
    byrow = TRUE
  )
)

# matriz insumo-produto
M = lapply(props, function(matriz) {
  x * matriz
})

IO = do.call(cbind, M) |>
cbind(x)
dimnames(IO) = list(
  c("setor A", "setor B", "setor C"),
  c("setor A", "setor B", "setor C", "demanda final", "produção total")
)
print(IO)

# matriz de coeficientes técnicos
A = with(M, Z / x)
print(A)

# matriz de Leontief
L = diag(3) - A

# condições de Hawkins-Simon
all(L %*% x > 0)
```

## Encontre a inversa de Leontief para esta economia

```{r}
# inversa de Leontief
B = solve(L)
print(B)
```

## A recessão da economia neste ano se reflete na queda da demanda final, conforme tabela a seguir. Qual seria a produção total de todas as indústrias necessárias para suprir a demanda final reduzida deste ano? Calcule os vetores de valor agregado e produção intermediária para a nova tabela de transações


```{r}
# nova demanda final
f_new = c(0.75, 0.90, 0.95) * M$f
print(f_new)

# novo nível de produção
x_new = B %*% f_new
print(x_new)

# nova matriz de consumo intermediário
Z_new = as.vector(x_new) * A
print(Z_new)
```

# QUARTA QUESTÃO

Considere uma economia simples de dois setores contendo as indústrias A e B. A indústria A requer 2 milhões de seu próprio produto e 6 milhões da produção da indústria B no processo de fornecimento de 20 milhões de seu próprio produto aos consumidores finais. Da mesma forma, a indústria B requer 4 milhões de seu próprio produto e 8 milhões de produção da indústria A no processo de fornecimento de 20 milhões de seu próprio produto aos consumidores finais.

## Construa a tabela de transações de insumo-produto descrevendo a atividade econômica nesta economia

```{r}

# dados
data = list(
  Z = matrix(
    c(
      2, 6,
      8, 4
    ),
    nrow = 2,
    byrow = TRUE
  ),
  f = c(20, 20)
)

# matrizes
data = within(data, {
  x = rowSums(Z) + f
  A = Z / x
  L = diag(2) - A
  B = solve(L)
})

# matriz insumo-produto
IO = with(data, cbind(Z, f, x))
dimnames(IO) = list(
  c("setor A", "setor B"),
  c("setor A", "setor B", "demanda final", "produção total")
)
print(IO)
```

## Encontre a matriz correspondente de coeficientes técnicos e mostre que as condições de Hawkins-Simon são satisfeitas

```{r}
# matriz de coeficientes técnicos
print(data$A)

# condições de Hawkins-Simon
all(data$L %*% data$x > 0)
```

## Se no ano seguinte àquele em que foram compilados os dados desse modelo não fossem esperadas mudanças nos padrões de consumo da indústria, e se fosse apresentada uma demanda final de 15 milhões do bem A e 18 milhões do bem B na economia, qual seria a produção total de todas as indústrias necessárias para suprir essa demanda final, bem como a atividade interindústria envolvida no suporte às entregas dessa demanda final?

```{r}

# nova demanda final
f_new = c(15, 18)

# nova produção total
x_new = data$B %*% f_new
print(x_new)

# nova matriz de consumo intermediário
Z_new = as.vector(x_new) * data$A
print(Z_new)
```

# QUINTA QUESTÃO

Considere as seguintes transações e dados de produção total para uma economia de oito setores:

```{r}
data = list(
  Z = readxl::read_excel("data-raw/l1_q5.xlsx", sheet = "z"),
  x = readxl::read_excel("data-raw/l1_q5.xlsx", sheet = "x")
)

print(data)
```

## Calcule A e B

```{r}
# matriz de coeficientes técnicos
A = with(data, matrix(Z, nrow = 8) / x)
print(A)

# matriz de Leontief
L = diag(8) - A

# inversa de Leontief
B = solve(L)
print(B)
```

## Se as demandas finais nos setores 1 e 2 aumentam em 30%, enquanto as do setor 5 diminuem em 20% (enquanto todas as outras demandas finais permanecem inalteradas), que novos produtos totais serão necessários de cada um dos oito setores dessa economia?

```{r}
# demandas finais atuais
f = with(data, x - rowSums(Z))

# novas demandas finais
f_new = f * c(1.3, 1.3, 1, 1, 0.8, 1, 1, 1)

# novos produtos totais
x_new = B * f_new
print(x_new)
```